ACORDAO-COMPLETO-2411744

ACÓRDÃO 12462/2020 ATA 40/2020 - PRIMEIRA CÂMARA

VISTOS, relatados e discutidos estes autos de tomada de contas especial instaurada pelo Fundo Nacional de Saúde (FNS) em razão da impugnação parcial das despesas realizadas com os recursos do Sistema Único de Saúde (SUS) , transferidos ao Município de Tracuateua/PA na modalidade fundo a fundo entre o 2º quadrimestre de 2012 ao 1º quadrimestre de 2013, consoante as conclusões da auditoria realizada pelo Departamento Nacional de Auditoria do SUS (Denasus) , 
ACORDAM os Ministros do Tribunal de Contas da União, reunidos em sessão de 1ª Câmara, ante as razões expostas pelo Relator, em:
9.1. considerar revel o responsável Sr. Aguinaldo Luiz dos Reis Silva (ex-Secretário Municipal de Saúde do Município de Tracuateua/PA) , com fundamento no art. 12, § 3º, da Lei nº  8.443/1992;
9.2. julgar regulares com ressalva as contas da responsável Sra. Wanessa Ferreira da Costa (ex-Secretária Municipal de Saúde) , com fundamento nos arts. 1º, inciso I, 16, inciso II, 18 e 23, inciso II, da Lei nº 8.443, de 16 de julho de 1992, c/c os arts. 1º, inciso I, 208 e 214, inciso II, do Regimento Interno/TCU, dando-lhe quitação;
9.3. julgar irregular as contas do responsável Sr. Aguinaldo Luiz dos Reis Silva (ex-Secretário Municipal de Saúde) com fundamento nos arts. 1º, inciso I, 16, inciso III, alíneas "b" e "c", da Lei 8.443/1992 c/c os arts. 19 e 23, inciso III, da mesma Lei, e com arts. 1º, inciso I, 209, incisos II e III, 210 e 214, inciso III, do Regimento Interno, e condená-lo ao pagamento das quantias a seguir especificadas, com a fixação do prazo de quinze dias, a contar da notificação, para que comprove, perante o Tribunal (art. 214, inciso III, alínea "a", do Regimento Interno) , o recolhimento das dívidas aos cofres do Fundo Nacional de Saúde, atualizadas monetariamente e acrescidas dos juros de mora, calculados a partir das datas discriminadas, até a data dos recolhimentos, na forma prevista na legislação em vigor:
	
                      TRIBUNAL DE CONTAS DA UNIÃO	TC Processo 041.255/2018-6
	DATA DA OCORRÊNCIA
	VALOR ORIGINAL (R$) 

	18/05/2012
	21.390,00

	15/06/2012
	21.390,00

	18/07/2012
	32.085,00

	17/08/2012
	32.085,00

	14/09/2012
	10.695,00

	21/09/2012
	3.173,00

	18/10/2012
	21.390,00

	23/10/2012
	23.212,36

	24/10/2012
	8.845,33

	20/11/2012
	5.250,00

	23/11/2012
	5.507,62

	28/11/2012
	5.601,40

	04/12/2012
	6.030,60

	13/12/2012
	5.616,00

	24/12/2012
	52.050,76

	27/12/2012
	5.580,80

9.4. julgar irregular as contas do responsável Sr. Aluízio de Souza Barros (ex-Prefeito do Município de Tracuateua/PA) com fundamento nos arts. 1º, inciso I, 16, inciso III, alíneas "b" e "c", da Lei 8.443/1992 c/c os arts. 19 e 23, inciso III, da mesma Lei, e com arts. 1º, inciso I, 209, incisos II e III, 210 e 214, inciso III, do Regimento Interno, e condená-lo ao pagamento das quantias a seguir especificadas, com a fixação do prazo de quinze dias, a contar da notificação, para que comprove, perante o Tribunal (art. 214, inciso III, alínea "a", do Regimento Interno) , o recolhimento das dívidas aos cofres do Fundo Nacional de Saúde, atualizadas monetariamente e acrescidas dos juros de mora, calculados a partir das datas discriminadas, até a data dos recolhimentos, na forma prevista na legislação em vigor:
	DATA DA OCORRÊNCIA
	VALOR ORIGINAL (R$) 

	14/03/2013
	2.918,16

	28/03/2013
	24.563,00

	17/04/2013
	11.031,65

	30/04/2013
	15.000,00

9.5. aplicar aos responsáveis Srs. Aguinaldo Luiz dos Reis Silva e Aluízio de Souza Barros, individualmente, a multa prevista no art. 57 da Lei 8.443/1992 c/c o art. 267 do Regimento Interno, nos valores de R$ 40.000,00 (quarenta mil reais) e R$ 8.000,00 (oito mil reais) , respectivamente, fixando-lhes o prazo de 15 (quinze) dias, a contar das notificações, para comprovarem, perante o Tribunal (art. 214, inciso III, alínea "a", do Regimento Interno) , o recolhimento das dívidas aos cofres do Tesouro Nacional, atualizadas monetariamente desde a data deste acórdão até a dos efetivos recolhimentos, se forem pagas após o vencimento, na forma da legislação em vigor;
9.6. autorizar, desde logo, a cobrança judicial das dívidas, caso não atendidas as notificações, nos termos do art. 28, inciso II, da Lei 8.443/1992;
9.7. dar ciência deste acórdão à Procuradoria Regional da República no Estado do Pará, com fundamento no art. 16, § 3º, da Lei 8.443/1992.

Tomada de contas especial instaurada pelo Fundo Nacional de Saúde (FNS) em razão da impugnação parcial das despesas realizadas com os recursos do Sistema Único de Saúde (SUS), transferidos à Município  na modalidade fundo a fundo, consoante as conclusões da auditoria realizada pelo Departamento Nacional de Auditoria do SUS (Denasus).

Primeira Câmara

Prefeitura Municipal de Tracuateua - PA.

3. Responsáveis: Aguinaldo Luiz dos Reis Silva (XXX.337.912-XX); Aluizio de Souza Barros (XXX.819.422-XX); Wanessa Ferreira da Costa (XXX.189.902-XX).

13.1. Ministros presentes: Walton Alencar Rodrigues (Presidente) e Bruno Dantas.
13.2. Ministros-Substitutos convocados: Augusto Sherman Cavalcanti (Relator) e André Luís de Carvalho.

AUGUSTO SHERMAN

Adoto como parte deste relatório a instrução constante de peça 116 destes autos, cujas conclusões e proposições foram endossadas pelos escalões dirigentes da SecexTCE (peças 117/118) :
"INTRODUÇÃO
Cuidam os autos de tomada de contas especial instaurada pelo Fundo Nacional de Saúde (FNS) em desfavor do Sr. Aguinaldo Luiz dos Reis Silva, na condição de secretário municipal de saúde de Tracuateua/PA no período de 5/4 até 31/12/2012 (peça 7, p. 1-2) , e da Sra. Wanessa Ferreira da Costa, na condição de secretária municipal de saúde daquela municipalidade no período de 1º/1 até 20/5/2013 (peça 7, p. 3-4) , em razão da impugnação parcial das despesas realizadas com os recursos do Sistema Único de Saúde (SUS) transferidos ao município de Tracuateua/PA, na modalidade fundo a fundo, entre o 2º quadrimestre de 2012 ao 1º quadrimestre de 2013 (peça 6, p. 3) , conforme constatado por auditoria promovida pelo Departamento Nacional de Auditoria do SUS (Denasus) junto ao ente recebedor.
HISTÓRICO
2.	O processo originou-se das constatações contidas no Relatório de Auditoria nº 13582 (peça 6) do Departamento Nacional de Auditoria do SUS (Denasus) , realizada no município de Tracuateua/PA, com o objetivo de verificar a aplicação dos recursos da saúde referentes à Atenção Básica. A auditoria abrangeu o período compreendido entre o 2º quadrimestre de 2012 ao 1º quadrimestre de 2013 (peça 6, p. 3) e constatou ocorrência dano ao erário de R$ 482.288,61 (peça 6, p. 69) , devido às seguintes irregularidades: 
a)	realização de pagamentos, com recursos repassados pelo FNS, a profissionais que compunham equipes da Estratégia Saúde da Família (ESF) que deixaram de prestar atendimentos médicos por períodos superiores a 60 dias, fato que ensejou a proposição de devolução do valor de R$ 171.120,00 ao Fundo Nacional de Saúde (peça 6, p. 14-15; constatação nº 278871) . As interrupções na prestação de consultas médicas ocorreram entre abril de 2012 até março de 2013, conforme informações extraídas do Sistema de Informação da Atenção Básica - SIAB (peça 20, p. 15) ; 
b)	pagamentos de exames de ultrassonografia, de laboratórios e serviços médicos especializados, durante o 3º quadrimestre de 2012, com recursos repassados pelo FNS no valor de R$ 17.525,95, sem a demonstração da comprovação de realização e da pertinência dessas despesas, pois não foram apresentadas a relação de pacientes beneficiados, as solicitações médicas para a realização dos exames, bem como a especificação dos serviços médicos especializados executados (peça 6, p. 51-53; constatação nº 277050) ;
c)	aquisição de combustível, no valor de R$ 193.315,22 entre setembro a dezembro de 2012, sem demonstração de que as quantidades adquiridas se destinaram a ações e serviços de saúde (peça 6, p. 53-54; constatação nº 277099) . Desse valor, R$ 103.341,92 seriam referentes aos recursos do FNS e o montante restante teria como origem a contrapartida do município;
d)	aquisição de combustível, no valor de R$ 89.566,54 entre janeiro a abril de 2013, sem demonstração de que as quantidades adquiridas se destinaram a ações e serviços de saúde (peça 6, p. 45-47; constatação nº 275979) . Desse valor, R$ 53.512,81 seriam referentes aos recursos do FNS e o montante restante teria como origem a contrapartida do município; e
e)	pagamentos de despesas durante o 3º quadrimestre de 2012, com recursos do FNS (PAB Fixo/Variável) no valor de R$ 10.760,90, para aquisição de insumos para a Secretaria Municipal de Saúde (gás de cozinha, material de limpeza e serviços de reprografia) , ou seja, fora do objeto previsto (peça 6, p. 50-51; constatação 277053) .
3.	O detalhamento do débito apurado pelo Denasus consta da peça 6, p. 59-69. Ressalte-se que, do montante total apontado como débito, a equipe de auditoria caracterizou R$ 471.527,71 como prejuízo ao Erário, sendo que desse valor R$ 345.500,68 (itens 'a' até 'd' mencionados anteriormente) deveriam de ser devolvidos ao Fundo Nacional de Saúde, enquanto R$ 126.027,03 deveriam ser ressarcidos ao Fundo Municipal de Saúde pois tinham como origem recursos de contrapartida do município (itens 'c' e 'd') .
4. 	Por outro lado, R$ 10.760,90 (item 'e') não caracterizariam prejuízo propriamente dito, mas ocorrência de desvio de finalidade/objeto. 
5.	O Relatório de Tomada de Contas nº 80/2018 (peça 25) , acompanhando entendimento do Denasus, caracterizou a responsabilidade dos ex-secretários de saúde de Tracuateua/PA, Sr. Aguinaldo Luiz dos Reis Silva no período de 5/4 até 31/12/2012 e Sra. Wanessa Ferreira da Costa no período de 1º/1 até 20/5/2013, e pela necessidade de ressarcimento aos cofres do FNS do valor histórico de R$ 345.500,68, assim registrado (peça 25, p. 2 e 8) :
	DATA DA OCORRÊNCIA
	VALOR ORIGINAL (R$) 

	18/05/2012
	21.390,00

	15/06/2012
	21.390,00

	18/07/2012
	32.085,00

	17/08/2012
	32.085,00

	14/09/2012
	10.695,00

	21/09/2012
	3.173,00

	18/10/2012
	21.390,00

	23/10/2012
	23.212,36

	24/10/2012
	8.845,33

	20/11/2012
	5.250,00

	23/11/2012
	5.507,62

	28/11/2012
	5.601,40

	04/12/2012
	6.030,60

	13/12/2012
	5.616,00

	24/12/2012
	52.050,76

	27/12/2012
	5.580,80

	19/02/2013
	10.695,00

	14/03/2013
	2.918,16

	19/03/2013
	10.695,00

	28/03/2013
	24.563,00

	17/04/2013
	11.031,65

	18/04/2013
	10.695,00

	30/04/2013
	15.000,00

	Total:
	R$ 345.500,68

6.	O Relatório de Auditoria nº 1029/2018 do Controle Interno (peça 26) retratou as questões relatadas no Relatório Completo de Tomada de Contas Especial.
7.	Diante disso, a Secretaria de Controle Interno certificou a irregularidade das contas (peça 27) , acompanhado do parecer do dirigente do órgão de controle interno (peça 28) , tendo o Ministro de Estado da Saúde, Sr. Gilberto Occhi, registrado o conhecimento das conclusões daquele órgão de controle interno (peça 29) . A responsabilização foi devidamente inscrita no Siafi (peça 18) .
8.	A presente tomada de contas especial foi autuada no TCU em 4/12/2018, dando início à fase externa da TCE.
Fase Externa
9.	Por meio de instrução preliminar lavrada no âmbito da Secex-TCE (peça 31) , em 20/02/2019, concluiu-se que não houve o transcurso de mais de dez anos desde o fato gerador sem que os responsáveis tenha sido notificados pela autoridade administrativa federal competente (art. 6º, inciso II c/c art. 19 da IN/TCU 71/2012, modificada pela IN/TCU 76/2016) , uma vez que os recursos transferidos e as despesas impugnadas referem-se aos exercícios de 2012 e 2013, e os responsáveis foram notificados sobre as irregularidades pela autoridade administrativa competente conforme descrito no Relatório de Tomada de Contas nº 80/2018 (peça 25, p. 5-8) .
10. Extraiu-se, ainda, que o tomador de contas identificou como ilícitos geradores de dano as seguintes ocorrências (peça 31, p. 3-4) :
Ocorrência 1: realização de pagamentos, com recursos repassados pelo FNS, a profissionais de equipes da Estratégia Saúde da Família (ESF) que deixaram de prestar atendimentos médicos por períodos superiores a 60 dias (peça 6, p. 14-15; constatação nº 278871 do Relatório de Auditoria nº 13582) ;
Valor histórico: R$ 171.120,00;
Responsáveis: Sr. Aguinaldo Luiz dos Reis Silva e Sra. Wanessa Ferreira da Costa, na condição de secretários de saúde de Tracuateua/PA;
Condutas: realizar pagamentos de salários a profissionais de equipes da ESF sem que houvesse a prestação de serviços médicos dessas equipes por períodos superiores a 60 dias entre abril de 2012 até março de 2013. Como gestores, os responsáveis deixaram de efetuar o devido controle dos serviços executados pelos profissionais de saúde contratados, permitindo a realização de pagamentos por serviços sem a demonstração de que esses foram devidamente prestados;
Evidência: informações extraídas do Sistema de Informação da Atenção Básica (SIAB) , referentes ao período de abril de 2012 até março de 2013, e constantes do Relatório de Auditoria nº 13582 (peça 20, p. 15) .
Ocorrência 2: pagamentos de exames de ultrassonografia, de laboratórios e serviços médicos especializados, durante o 3º quadrimestre de 2012, sem a comprovação de realização e da pertinência dessas despesas (peça 6, p. 51-53; constatação nº 277050 do Relatório de Auditoria nº 13582) ;
Valor histórico: R$ 17.525,95;
Responsáveis: Sr. Aguinaldo Luiz dos Reis Silva, na condição de secretário de saúde de Tracuateua/PA;
Condutas: como responsável pela gestão dos recursos repassados, o ex-gestor não demonstrou a boa e regular aplicação dos recursos públicos federais geridos, deixando de apresentar documentos comprobatórios que atestassem a correta utilização dos recursos repassados;
Evidência: notas fiscais e ordens de pagamento registradas na constatação nº 277050 do Relatório de Auditoria nº 13582 (peças 22 e 23) .
Ocorrência 3: aquisição de combustível entre setembro de 2012 e abril de 2013, sem demonstração de que as quantidades adquiridas se destinaram a ações e serviços de saúde (peça 6, p. 45-47 e 53-54; constatações nº 277099 e nº 275979 do Relatório de Auditoria nº 13582) ;
Valor histórico: R$ 156.854,73;
Responsáveis: Sr. Aguinaldo Luiz dos Reis Silva e Sra. Wanessa Ferreira da Costa, na condição de secretários de saúde de Tracuateua/PA;
Condutas: como responsáveis pela gestão dos recursos repassados, o ex-gestores não demonstraram a boa e regular aplicação dos recursos públicos federais geridos, deixando de apresentar documentos comprobatórios que atestassem a correta utilização dos recursos repassados;
Evidência: ordens de pagamento registradas nas constatações nº 277099 e nº 275979 do Relatório de Auditoria nº 13582 (peças 22 e 23) .
11. Ressalte-se que a Ocorrência 1 refere-se a dano ao erário decorrente da má administração de recursos públicos do FNS, o que deu causa ao pagamento de profissionais de equipes da Estratégia Saúde da Família (ESF) sem que houvesse execução de ações e prestação de serviços de saúde para a coletividade do município. Já as Ocorrências 2 e 3 se referem à falta de documentação comprobatória de despesas realizadas e que atestassem a correta utilização dos recursos repassados em ações e serviços de saúde.
12. Em instrução preliminar, registrou-se discordância parcial quanto à responsabilização efetuada pela equipe de auditoria do Denasus e pelo Tomador de Contas Especial (peça 31, p. 5-6, §§ 20-34) . 
13. Pois verificou-se que o Sr. Aluízio de Souza Barros (CPF XXX.819.422-XX) , ainda não arrolado aos autos e prefeito de Tracuateua/PA durante a gestão 2013-2016 (peça 7, p. 3-4, e peça 30, p. 1) , deveria ser responsabilizado no lugar da Sra. Wanessa Ferreira da Costa quanto ao dano ao erário caracterizados na Ocorrência 3.
14. No caso em tela, constatou-se que o ex-prefeito geriu diretamente uma parte dos recursos do FNS, reconhecendo e autorizando o pagamento de parte das despesas contestadas em auditoria, as quais trataram da aquisição de combustível entre março e abril de 2013. Nesse sentido, verificou-se que ele reconheceu a despesa (liquidação) e ordenou o pagamento de R$ 53.512,81 do montante apurado pelo Denasus para aquisições de combustível (peça 22, p. 29, 34, 39 e 44) .
15. Por outro lado, a Sra. Wanessa Ferreira da Costa, ex-secretária municipal de saúde de 1º/1 até 20/5/2013 (peça 7, p. 3-4) , ainda responderia pelos pagamentos efetuados aos profissionais de equipes da ESF que não demonstraram ter prestado serviços de saúde (Ocorrência 1) .
16. Assim, concluiu-se que existiam elementos probatórios nos autos que autorizavam a responsabilização do Sr. Aguinaldo Luiz dos Reis Silva e da Sra. Wanessa Ferreira da Costa, na condição de secretários municipais de saúde nos períodos de 5/4 até 31/12/2012 e 1º/1 até 20/5/2013, respectivamente, e do Sr. Aluízio de Souza Barros, na condição de prefeito de Tracuateua/PA durante a gestão 2013-2016, pelos débitos relativos aos recursos transferidos pelo FNS ao Fundo Municipal de Saúde de Tracuateua/PA nos exercícios de 2012 e 2013.
17. Essas proposições foram acolhidas pelo corpo diretivo da Secex-TCE (peças 32 e 33) , tendo a unidade se pronunciado em 21/2/2019 pela citação dos dois ex-secretários e do ex-prefeito.
18. Ato contínuo, foram expedidas as comunicações registradas na tabela a seguir:
	Responsável
	Ofício de citação/audiência
	Comunicação e Aviso de Recebimento (AR) 
	Alegações de defesa/Razões de justificativa/Solicitação de Prorrogação de Prazo

	Sr. Aguinaldo Luiz dos Reis Silva, na condição de secretário municipal de saúde no períodos de 5/4 até 31/12/2012.
	Citação: 
Ofício 0757/2019-TCU/Secex-TCE, de 21/2/2019 (peça 35) .
Pesquisa de endereço à peça 34.
	Devolvido em 16/4/2019 por motivo de 'Não procurado' (peças 38 e 41) .
	N/A

		Citação: 
Ofício 9318/2019-TCU/Secex-TCE, de 16/10/2019 (peça 47) .
Pesquisa de endereço à peça 44.
	Devolvido em 8/12/2019 por motivo de 'Ausente' (peça 102) .
	N/A

		Citação: 
Ofício 9319/2019-TCU/Secex-TCE, de 16/10/2019 (peça 48) .
Pesquisa de endereço à peça 44.
	Recebido em 30/10/2019 (peça 87) .
	N/A

		Citação: 
Ofício 9320/2019-TCU/Secex-TCE, de 16/10/2019 (peça 49) .
Pesquisa de endereço à peça 44.
	Devolvido em 8/12/2019 por motivo de 'Desconhecido' (peça 103) .
	N/A

		Citação: 
Ofício 9321/2019-TCU/Secex-TCE, de 16/10/2019 (peça 50) .
Pesquisa de endereço à peça 44.
	Devolvido em 8/12/2019 por motivo de 'Ausente' (peça 104) .
	N/A

		Citação: 
Ofício 9322/2019-TCU/Secex-TCE, de 16/10/2019 (peça 51) .
Pesquisa de endereço à peça 44.
	Devolvido em 8/12/2019 por motivo de 'Ausente' (peça 105) .
	N/A

		Citação: 
Ofício 9323/2019-TCU/Secex-TCE, de 16/10/2019 (peça 52) .
Pesquisa de endereço à peça 44.
	Devolvido em 8/12/2019 por motivo de 'Ausente' (peça 106) .
	N/A

		Citação: 
Ofício 9324/2019-TCU/Secex-TCE, de 16/10/2019 (peça 53) .
Pesquisa de endereço à peça 44.
	Devolvido em 8/12/2019 por motivo de 'Ausente' (peça 107) .
	N/A

		Citação: 
Ofício 9325/2019-TCU/Secex-TCE, de 16/10/2019 (peça 54) .
Pesquisa de endereço à peça 44.
	Devolvido em 31/10/2019 por motivo de 'Ausente' (peça 86) .
	N/A

		Citação: 
Ofício 9326/2019-TCU/Secex-TCE, de 16/10/2019 (peça 55) .
Pesquisa de endereço à peça 44.
	Devolvido em 8/12/2019 por motivo de 'Ausente' (peça 108) .
	N/A

	Sra. Wanessa Ferreira da Costa, na condição de secretária municipal de saúde no período de 1º/1 até 20/5/2013.
	Citação:
Ofício 0758/2019-TCU/Secex-TCE, de 21/2/2019 (peça 37) .
Pesquisa de endereço à peça 34.
	Devolvido em 17/4/2019 por motivo de 'Não procurado' (peças 40 e 42) .
	N/A

		Citação:
Ofício 9337/2019-TCU/Secex-TCE, de 16/10/2019 (peça 56) .
Pesquisa de endereço à peça 46.
	Recebido em 29/10/2019 (peças 88 e 93) .
	Alegações de defesa:
Apresentadas em 20/11/2019 à peça 94.

		Citação:
Ofício 9338/2019-TCU/Secex-TCE, de 16/10/2019 (peça 57) .
Pesquisa de endereço à peça 46.
	Recebido em 25/10/2019 (peça 81) pela própria responsável.
	Alegações de defesa:
Apresentadas em 20/11/2019 à peça 94.

		Citação:
Ofício 9339/2019-TCU/Secex-TCE, de 16/10/2019 (peça 58) .
Pesquisa de endereço à peça 46.
	Recebido em 7/11/2019 (peça 99) .
	Alegações de defesa:
Apresentadas em 20/11/2019 à peça 94.

		Citação:
Ofício 9340/2019-TCU/Secex-TCE, de 16/10/2019 (peça 59) .
Pesquisa de endereço à peça 46.
	Recebido em 25/10/2019 (peça 79) pela própria responsável.
	Alegações de defesa:
Apresentadas em 20/11/2019 à peça 94.

		Citação:
Ofício 9341/2019-TCU/Secex-TCE, de 16/10/2019 (peça 60) .
Pesquisa de endereço à peça 46.
	Recebido em 29/10/2019 (peça 80) .
	Alegações de defesa:
Apresentadas em 20/11/2019 à peça 94.

		Citação:
Ofício 9342/2019-TCU/Secex-TCE, de 16/10/2019 (peça 61) .
Pesquisa de endereço à peça 46.
	Recebido em 7/11/2019 (peça 100) .
	Alegações de defesa:
Apresentadas em 20/11/2019 à peça 94.

		Citação:
Ofício 9343/2019-TCU/Secex-TCE, de 16/10/2019 (peça 62) .
Pesquisa de endereço à peça 46.
	Recebido em 7/11/2019 (peça 101) .
	Alegações de defesa:
Apresentadas em 20/11/2019 à peça 94.

		Citação:
Ofício 9344/2019-TCU/Secex-TCE, de 16/10/2019 (peça 63) .
Pesquisa de endereço à peça 46.
	Devolvido em 7/11/2019 por motivo de 'Desconhecido' (peça 89) .
	N/A

	Sr. Aluízio de Souza Barros, na condição de prefeito de Tracuateua/PA durante a gestão 2013-2016.
	Citação:
Ofício 0759/2019-TCU/Secex-TCE, de 21/2/2019 (peça 36) .
Pesquisa de endereço à peça 34.
	Devolvido em 16/4/2019 por motivo de 'Não procurado' (peças 39 e 43) .
	N/A

		Citação:
Ofício 9348/2019-TCU/Secex-TCE, de 16/10/2019 (peça 64) .
Pesquisa de endereço à peça 45.
	Recebido em 4/11/2019 (peça 95) .
	Alegações de defesa:
Apresentadas em 19/11/2019 às peças 91 e 92.

		Citação:
Ofício 9349/2019-TCU/Secex-TCE, de 16/10/2019 (peça 65) .
Pesquisa de endereço à peça 45.
	Recebido em 30/10/2019 (peça 85) .
	Alegações de defesa:
Apresentadas em 19/11/2019 às peças 91 e 92.

		Citação:
Ofício 9350/2019-TCU/Secex-TCE, de 16/10/2019 (peça 66) .
Pesquisa de endereço à peça 45.
	Recebido em 4/11/2019 (peça 96) .
	Alegações de defesa:
Apresentadas em 19/11/2019 às peças 91 e 92.

		Citação:
Ofício 9351/2019-TCU/Secex-TCE, de 16/10/2019 (peça 67) .
Pesquisa de endereço à peça 45.
	Recebido em 29/10/2019 (peça 84) .
	Alegações de defesa:
Apresentadas em 19/11/2019 às peças 91 e 92.

		Citação:
Ofício 9352/2019-TCU/Secex-TCE, de 16/10/2019 (peça 68) .
Pesquisa de endereço à peça 45.
	Recebido em 29/10/2019 (peça 82) .
	Alegações de defesa:
Apresentadas em 19/11/2019 às peças 91 e 92.

		Citação:
Ofício 9353/2019-TCU/Secex-TCE, de 16/10/2019 (peça 69) .
Pesquisa de endereço à peça 45.
	Recebido em 29/10/2019 (peça 83) .
	Alegações de defesa:
Apresentadas em 19/11/2019 às peças 91 e 92.

		Citação:
Ofício 9354/2019-TCU/Secex-TCE, de 16/10/2019 (peça 70) .
Pesquisa de endereço à peça 45.
	Devolvido em 2/11/2019 por motivo de 'Desconhecido' (peça 78) .
	N/A

		Citação:
Ofício 9355/2019-TCU/Secex-TCE, de 16/10/2019 (peça 71) .
Pesquisa de endereço à peça 45.
	Recebido em 4/11/2019 (peça 97) .
	Alegações de defesa:
Apresentadas em 19/11/2019 às peças 91 e 92.

		Citação:
Ofício 9356/2019-TCU/Secex-TCE, de 16/10/2019 (peça 72) .
Pesquisa de endereço à peça 45.
	Devolvido em 8/12/2019 por motivo de 'Desconhecido' (peça 109) .
	N/A

		Citação:
Ofício 9357/2019-TCU/Secex-TCE, de 16/10/2019 (peça 73) .
Pesquisa de endereço à peça 45.
	Devolvido em 8/12/2019 por motivo de 'Desconhecido' (peça 110) .
	N/A

		Citação:
Ofício 9358/2019-TCU/Secex-TCE, de 16/10/2019 (peça 74) .
Pesquisa de endereço à peça 45.
	Devolvido em 8/12/2019 por motivo de 'Desconhecido' (peça 111) .
	N/A

		Citação:
Ofício 9359/2019-TCU/Secex-TCE, de 16/10/2019 (peça 75) .
Pesquisa de endereço à peça 45.
	Devolvido em 8/12/2019 por motivo de 'Desconhecido' (peça 112) .
	N/A

		Citação:
Ofício 9360/2019-TCU/Secex-TCE, de 16/10/2019 (peça 76) .
Pesquisa de endereço à peça 45.
	Devolvido em 8/12/2019 por motivo de 'Desconhecido' (peça 113) .
	N/A

		Citação:
Ofício 9361/2019-TCU/Secex-TCE, de 16/10/2019 (peça 77) .
Pesquisa de endereço à peça 45.
	Recebido em 4/11/2019 (peça 98) .
	Alegações de defesa:
Apresentadas em 19/11/2019 às peças 91 e 92.

Tabela 1 - Comunicações efetuadas aos responsáveis.
19. Verifica-se que o Sr. Aluízio de Souza Barros, ex-prefeito de Tracuateua/PA, e a Sra. Wanessa Ferreira da Costa, ex-secretária municipal de saúde, apresentaram suas alegações de defesa às peças 91-92 e 94, respectivamente.
20. O Sr. Aguinaldo Luiz dos Reis Silva, ex-secretário municipal de saúde, quedou silente, apesar de ter sido devidamente notificado nos termos dos artigos 3º, inciso III, e 4º, inciso II e § 1º, da Resolução-TCU nº 170/2004 (peças 44, 48 e 87) . 
EXAME TÉCNICO
21. Os Srs. Aguinaldo Luiz dos Reis Silva e Wanessa Ferreira da Costa, ex-secretários municipais de saúde, e o Sr. Aluízio de Souza Barros, ex-prefeito de Tracuateua/PA, foram citados em decorrência das seguintes irregularidades:
a)	 citação do Sr. Aguinaldo Luiz dos Reis Silva, na condição de secretário municipal de saúde de Tracuateua/PA no período de 5/4 até 31/12/2012 (peça 48) :
Irregularidade 1: realização de pagamentos, com recursos repassados pelo FNS ao município de Tracuateua/PA, a profissionais de equipes da Estratégia Saúde da Família (ESF) que deixaram de prestar atendimentos médicos por períodos superiores a 60 dias, durante o intervalo de abril a dezembro de 2012, conforme evidenciado na constatação nº 278871 do Relatório de Auditoria nº 13582 do Denasus;
Conduta: realizar pagamentos de salários a profissionais de equipes da ESF sem que houvesse a contraprestação de serviços médicos por essas equipes. Como gestor à época, o responsável deixou de efetuar o devido controle dos serviços executados pelos profissionais de saúde contratados, permitindo a realização de pagamentos por serviços sem a demonstração de que esses foram devidamente prestados;
Dispositivos violados: art. 93 do Decreto-lei 200/1967, art. 66 do Decreto 93.872/1986, arts. 62 e 63 da Lei 4.320/1964, além do inciso IX do item 'Compete às Secretarias Municipais de Saúde e ao Distrito Federal' e do inciso V do item 'Da infraestrutura e funcionamento da Atenção Básica' do Anexo I da Portaria GM/MS nº 2.488, de 21/10/2011;
Evidências: informações extraídas do Sistema de Informação da Atenção Básica (SIAB) , referentes ao período de abril de 2012 até março de 2013, e constantes do Relatório de Auditoria nº 13582.
Irregularidade 2: realização de pagamentos, com recursos repassados pelo FNS ao município de Tracuateua/PA, de exames de ultrassonografia, de laboratórios e serviços médicos especializados, durante o 3º quadrimestre de 2012, sem a comprovação de realização e da pertinência dessas despesas, conforme evidenciado na constatação nº 277050 do Relatório de Auditoria nº 13582 do Denasus;
Conduta: como responsável pela gestão dos recursos repassados, o ex-gestor não demonstrou a boa e regular aplicação dos recursos públicos federais geridos, deixando de apresentar documentos comprobatórios que atestassem a correta utilização dos recursos repassados;
Dispositivos violados: art. 70, parágrafo único, da Constituição Federal, art. 93 do Decreto-Lei nº 200/1967, arts. 66 e 145 do Decreto nº 93.872/1986, arts. 60 a 64 da Lei 4.320/1964 e art. 36 do Decreto Federal nº 93.872/1986;
Evidências: notas fiscais e ordens de pagamentos, conforme evidenciado na constatação nº 277050 do Relatório de Auditoria nº 13582.
Irregularidade 3: aquisição de combustível entre setembro e dezembro de 2012, com recursos repassados pelo FNS ao município de Tracuateua/PA, sem demonstração de que as quantidades adquiridas se destinaram a ações e serviços de saúde, conforme evidenciado na constatação nº 277099 do Relatório de Auditoria nº 13582;
Conduta: como responsável pela gestão dos recursos repassados, o ex-gestor não demonstrou a boa e regular aplicação dos recursos públicos federais geridos, deixando de apresentar documentos comprobatórios que atestassem a correta utilização dos recursos repassados;
Dispositivos violados: art. 70, parágrafo único, da Constituição Federal, art. 93 do Decreto-Lei nº 200/1967, arts. 66 e 145 do Decreto nº 93.872/1986, arts. 60 a 64 da Lei 4.320/1964 e art. 36 do Decreto Federal nº 93.872/1986;
Evidências: notas fiscais e ordens de pagamentos, conforme evidenciado na constatação nº 277099 do Relatório de Auditoria nº 13582.
b)	 citação da Sra. Wanessa Ferreira da Costa, na condição de secretária municipal de saúde de Tracuateua/PA no período de 1º/1 até 20/5/2013 (peça 57) :
Irregularidade: realização de pagamentos, com recursos repassados pelo FNS ao município de Tracuateua/PA, a profissionais de equipes da Estratégia Saúde da Família (ESF) que deixaram de prestar atendimentos médicos por períodos superiores a 60 dias, durante o intervalo de janeiro a março de 2013, conforme evidenciado na constatação nº 278871 do Relatório de Auditoria nº 13582 do Denasus;
Conduta: realizar pagamentos de salários a profissionais de equipes da ESF sem que houvesse a contraprestação de serviços médicos por essas equipes. Como gestora à época, a responsável deixou de efetuar o devido controle dos serviços executados pelos profissionais de saúde contratados, permitindo a realização de pagamentos por serviços sem a demonstração de que esses foram devidamente prestados;
Dispositivos violados: art. 93 do Decreto-lei 200/1967, art. 66 do Decreto 93.872/1986, arts. 62 e 63 da Lei 4.320/1964, além do inciso IX do item 'Compete às Secretarias Municipais de Saúde e ao Distrito Federal' e do inciso V do item 'Da infraestrutura e funcionamento da Atenção Básica' do Anexo I da Portaria GM/MS nº 2.488, de 21/10/2011;
Evidências: informações extraídas do Sistema de Informação da Atenção Básica (SIAB) , referentes ao período de abril de 2012 até março de 2013, e constantes do Relatório de Auditoria nº 13582.
c)	 citação do Sr. Aluízio de Souza Barros, na condição de prefeito de Tracuateua/PA durante a gestão 2013-2016 (peça 67) :
Irregularidade: aquisição de combustível entre janeiro e abril de 2013, com recursos repassados pelo FNS ao município de Tracuateua/PA, sem demonstração de que as quantidades adquiridas se destinaram a ações e serviços de saúde, conforme evidenciado na constatação nº 275979 do Relatório de Auditoria nº 13582;
Conduta: o responsável efetuou a liquidação e assinou as ordens de pagamento dessas despesas sem que restasse demonstrado a boa e regular aplicação dos recursos públicos federais geridos, pois deixou de verificar os documentos comprobatórios que atestassem a correta utilização dos recursos repassados;
Dispositivos violados: art. 70, parágrafo único, da Constituição Federal, art. 93 do Decreto-Lei nº 200/1967, arts. 66 e 145 do Decreto nº 93.872/1986, arts. 60 a 64 da Lei 4.320/1964 e art. 36 do Decreto Federal nº 93.872/1986;
Evidências: notas fiscais e ordens de pagamentos, conforme evidenciado na constatação nº 275979 do Relatório de Auditoria nº 13582.
22. Cumpre observar que a Sra. Wanessa Ferreira da Costa, ex-secretária municipal de saúde de Tracuateua/PA, e o Sr. Aluízio de Souza Barros, ex-prefeito dessa mesma municipalidade, apresentaram suas alegações de defesa às peças 94 e 91-92, respectivamente.
23. Por outro lado, o Sr. Aguinaldo Luiz dos Reis Silva, ex-secretário municipal de saúde de Tracuateua/PA, quedou silente, apesar de ter sido devidamente notificado (peças 44, 48 e 87) nos termos dos artigos 3º, inciso III, e 4º, inciso II e § 1º, da Resolução-TCU nº 170/2004. Tendo se encerrado o prazo para apresentação de suas alegações de defesa, ele deve ser considerado revel nos termos do art. 12, § 3º, da Lei nº 8.443/1992.
24. De todo modo, cabe ressaltar que as alegações de defesa apresentadas se aproveitam a todos os arrolados no que concerne às circunstâncias objetivas, conforme estabelece o art. 161 do RI/TCU.
25. A seguir, efetua-se a análise dessas alegações.
Alegações de defesa da Sra. Wanessa Ferreira da Costa, na condição de secretária municipal de saúde de Tracuateua/PA no período de 1º/1 até 20/5/2013 (peça 94) :
a)	afirma que os documentos acostados à sua defesa atestariam que os recursos recebidos teriam sido devidamente empregados durante o período de sua gestão (peça 94, p. 2) . Nesse sentido, apresenta cópias de prontuários médicos e de declarações de pacientes que demonstrariam a prestação dos serviços médicos arguidos (peça 94, p. 6-134) . Enfatizou, ainda, que esses documentos comprovam a ocorrência dos seguintes atendimentos (peça 94, p. 3) :
i.	da médica Juliana Silveria da Silva Fachinetti (CRM/PA 10112) em 18/1/2013;
ii.	da médica Raissa Karyne Carvalho da Silva (CRM/PA 9128) em 16/1/2013;
iii.	do médico Jorge Roberto Marques da Silva (CRM/PA 5594) em 28/1/2013;
iv.	da médica Juliana Silveria da Silva Fachinetti (CRM/PA 10112) em 1º/2/2013 na unidade de saúde de Santa Maria (peça 64, p. 6) ;
v.	do médico Samuel Lahire Costa Cavalero (CRM/PA 6765) em 6/2/2013 na unidade de saúde de Vila Fátima (peça 64, p. 9) ;
vi.	da médica Raissa Karyne Carvalho da Silva (CRM/PA 9128) em 1º/2/2013 na unidade de saúde de Vila Socorro;
vii. da médica Juliana Silveria da Silva Fachinetti (CRM/PA 10112) em 1ª/3/2013 na unidade de saúde de Santa Maria (peça 64, p. 7) ; e
viii. do médico Francenildo Gonçalves Sena (CRM/PA 5382) em 27/3/2013 na unidade de saúde de Vila Socorro.
26. Posiciona-se pelo acolhimento dessas alegações e consequente afastamento do débito imputado à responsável.
27. Cumpre rememorar que a irregularidade, referente à Constatação nº 278871 do Relatório de Auditoria nº 13582 (peça 6, p. 14-15) , deu causa à citação da ex-secretária no valor de R$ 32.085,00 (peça 31, p. 9-10) em face da realização de transferências, com recursos repassados pelo FNS, para manutenção de uma equipe da Estratégia Saúde da Família (ESF) , em que pese existir evidências de que os profissionais de saúde dessa equipe deixaram de prestar atendimentos médicos por período superior a 60 dias (Nota: a Portaria MS/GM nº 2.488, de 21/10/2011, previa a suspensão de repasses dos incentivos referentes à manutenção das equipes em caso de ausência, por um período superior a 60 dias, de qualquer um dos profissionais que as comporiam) .
28. Esse valor remete aos montantes de R$ 10.695,00 repassados mensalmente entre os meses de fevereiro a abril de 2013, destinados ao pagamento por serviços supostamente prestados entre janeiro a março daquele ano por meio da manutenção de uma equipe de ESF localizada na unidade de saúde de Santa Maria. 
29. Como a equipe de auditoria do Denasus não identificou, em consultas ao Sistema de Informação da Atenção Básica (SIAB) , a existência de qualquer registro remetendo à prestação de serviços de saúde na referida unidade entre janeiro a março de 2013 (peça 20, p. 14-15, 'Anexo IV - Consultas Médicas') , ela propôs o ressarcimento dos valores pagos relativos a esses meses.
30. Com vistas a averiguar as alegações apresentadas pela ex-secretária, efetuou-se uma leitura da documentação acostada pela responsável buscando identificar todos os documentos que remeteriam à ocorrência de atendimentos ou prestação de serviços de saúde na unidade de saúde de Santa Maria entre janeiro e março de 2013. 
31. Também se considerou, nessa análise, que os atendimentos prestados nesse período pela médica Juliana Silveria da Silva Fachinetti (CRM/PA 10112) poderiam ser utilizados em favor das alegações da ex-secretária, pois a referida profissional encontrava-se vinculada à equipe da Estratégia Saúde da Família (ESF) que atuava na unidade de saúde de Santa Maria à época, conforme atestam consultas efetuada ao Cadastro Nacional de Estabelecimento de Saúde (CNES) , tendo o período de referência de janeiro à março de 2013 (peça 115; relação de profissionais da unidade, consulta efetuada em 3/3/2020) .
32.	Dessa forma, obteve-se a seguinte tabela:
	Data de Ocorrência
	Descrição
	Páginas à peça 94

	18/01/2013
	Prontuário de paciente referente à atendimento prestado pela médica Juliana Silveria da Silva Fachinetti (CRM/PA 10112) na unidade de Santa Maria.
	7

	01/02/2013
	Prontuário de paciente referente à atendimento prestado pela médica Juliana Silveria da Silva Fachinetti (CRM/PA 10112) na unidade de Santa Maria.
	6

	01/02/2013
	Prontuário de paciente referente à atendimento prestado pela médica Juliana Silveria da Silva Fachinetti (CRM/PA 10112) .
	17

	01/02/2013
	Prontuário de paciente referente à atendimento prestado pela médica Juliana Silveria da Silva Fachinetti (CRM/PA 10112) .
	22

	01/02/2013
	Prontuário de paciente referente à atendimento prestado pela médica Juliana Silveria da Silva Fachinetti (CRM/PA 10112) .
	28

	08/02/2013
	Prontuário de paciente referente à atendimento prestado pela médica Juliana Silveria da Silva Fachinetti (CRM/PA 10112) .
	24

	08/02/2013
	Prontuário de paciente referente à atendimento prestado pela médica Juliana Silveria da Silva Fachinetti (CRM/PA 10112) .
	30

	15/02/2013
	Prontuário de paciente referente à atendimento prestado pela médica Juliana Silveria da Silva Fachinetti (CRM/PA 10112) .
	22

	01/03/2013
	Prontuário de paciente referente à atendimento prestado pela médica Juliana Silveria da Silva Fachinetti (CRM/PA 10112) na unidade de Santa Maria.
	7

	01/03/2013
	Prontuário de paciente referente à atendimento prestado pela médica Juliana Silveria da Silva Fachinetti (CRM/PA 10112) .
	32

	08/03/2013
	Prontuário de paciente referente à atendimento prestado pela médica Juliana Silveria da Silva Fachinetti (CRM/PA 10112) na unidade de Santa Maria.
	20

	08/03/2013
	Prontuário de paciente referente à atendimento prestado pela médica Juliana Silveria da Silva Fachinetti (CRM/PA 10112) na unidade de Santa Maria.
	26

	Entre janeiro e março de 2013 (não especifica datas) 
	Declaração de recebimento de atendimento médico em cumprimento de programação de equipe de saúde da família de Santa Maria (referente a consultas médicas e recebimento de visitas domiciliares) .
	109, 113, 117, 121 e 125

Tabela 2 - Consolidação de documentos apresentados à peça 94 que poderiam ser utilizados para demonstrar a ocorrência de atendimentos ou prestação de serviços de saúde pela equipe da unidade de saúde de Santa Maria entre janeiro e março de 2013.
33. Pela leitura desses documentos, considera-se que a ex-secretária logrou êxito em demonstrar que houve atendimentos e prestação de serviços de saúde por profissionais que compunham a equipe ESF da unidade de saúde de Santa Maria entre janeiro e março de 2013.
34. Sem adentrar no mérito se os registros apresentados seriam suficientes para demonstrar a manutenção completa de todos os profissionais dessa equipe de saúde no intervalo arguido, pôde-se verificar que esses documentos afastam a afirmação dos auditores do Denasus de que não houve nenhuma prestação de serviços nesse período na referida unidade de saúde (Constatação nº 278871 do Relatório de Auditoria nº 13582, peça 6, p. 14-15; 'Anexo IV - Consultas Médicas', peça 20, p. 14-15) .
35. Assim, não haveria como suportar a integralidade da ocorrência do dano ao erário anteriormente alegado.
36. Dessa forma, considera-se que o Tribunal deve tornar insubsistente a ocorrência de dano no valor de R$ 32.085,00, e afastar a obrigação de seu ressarcimento pela ex-secretária municipal de saúde.
b)	afirma que a contestação quanto à não prestação dos serviços médicos tratados nestes autos também foi objeto de Ação de Improbidade Administrativa (Processo nº 0005030-85.2014.4.01.3904) proposta pelo Ministério Público Federal, sendo que o juízo de primeira instância julgou improcedente a alegada irregularidade e o MPF não interpôs recurso contra essa decisão (peça 94, p. 3-5) . Anexa aos autos cópia de parte de referido processo (peça 94, p. 135-138 e 151-180) .
37. Cumpre relembrar que predomina no sistema jurídico pátrio o princípio da independência das instâncias. Assim sendo, prevalece a competência constitucional e jurisdicional do TCU (artigos 70 a 73 da Constituição Federal) , sendo facultado ao Tribunal examinar de forma irrestrita a gestão dos recursos públicos federais, inclusive nas circunstâncias em que as irregularidades já tenham sido apuradas em outras instâncias administrativas ou judiciais.
38. À luz desse princípio, o TCU exerce sua jurisdição de forma independente, gozando de competências próprias instituídas pela Constituição Federal e pela Lei 8.443/1992, sendo cediço que o juízo administrativo só se vincula ao penal quando neste último é afirmada, categoricamente, a inexistência do fato ou negativa de autoria. 
39. Tais entendimentos permeiam várias decisões do Tribunal (Acórdãos 900/2014, 2904/2014, 680/2015, 2964/2015, 30/2016, 131/2017, todos do Plenário, entre outros) , por isso não haveria motivo, em princípio, para decidir pela improcedência da irregularidade imputada à responsável em face de um processo que a absolveu na esfera judicial.
40. De todo modo, pelos motivos já expostos em análise precedente, propor-se-á que o Tribunal torne insubsistente a ocorrência de dano no valor de R$ 32.085,00, relativa à não prestação de serviços médicos pela equipe ESF da Santa Maria entre janeiro e março de 2013, afastando a obrigação de seu ressarcimento pela ex-secretária municipal de saúde.
Alegações de defesa do Sr. Aluízio de Souza Barros, na condição de prefeito de Tracuateua/PA durante a gestão 2013-2016 (peça 91) :
a)	 alega que a suposta irregularidade (referente à aquisição de combustível sem demonstração de que as quantidades adquiridas se destinaram a ações e serviços de saúde) não poderia lhe ser atribuída em face do princípio da descentralização administrativa, posto que o município disporia de servidores que teriam atribuição de tratar de áreas específicas, tais como saúde e educação (peça 91, p. 2) . Afirma que não era responsabilidade do prefeito cuidar de requisições e abastecimentos de veículos, visto que isso se trata de 'esfera de atuação administrativa decorrente de atos executórios não inseridos na vasta competência do gestor municipal, não havendo possibilidade de comunicabilidade da infração em face da garantia da pessoalidade da infração' (peça 91, p. 2-3) . Por isso não seria possível lhe atribuir a responsabilidade pela irregularidade (peça 91, p. 3) .
41. Posiciona-se pela rejeição dessas alegações.
42. De início, cumpre relembrar que a referida irregularidade, referentes à Constatação nº 275979 do Relatório de Auditoria nº 13582 (peça 6, p. 45-47) , remete à aquisição de combustível entre janeiro e abril de 2013, com recursos repassados pelo FNS ao município de Tracuateua/PA, sem demonstração de que as quantidades adquiridas se destinaram a ações e serviços de saúde.
43. Tal irregularidade deu causa à citação do ex-prefeito devido ele ter efetuado a liquidação e assinado as ordens de pagamento dessas despesas, agindo como gestor direto dos recursos arguidos (peça 31, p. 5, §§ 20-22, e p. 6, §§ 31-32) . 
44. Na seara do Direito Financeiro, é cediço que cabe aos gestores públicos demonstrar, por meio da documentação exigida na legislação de regência, a boa e regular aplicação dos recursos públicos federais geridos, em obediência ao disposto nos arts. 70, parágrafo único, da Constituição Federal, 93 do Decreto-Lei nº 200/1967 e 66 e 145 do Decreto nº 93.872/1986. Ressalte-se que a regularidade do pagamento com recursos públicos somente é assegurada com a observância dos procedimentos prévios de liquidação e empenho da despesa fixados nos arts. 60 a 64 da Lei 4.320/1964 e demais normas regentes.
45. Em princípio, a responsabilidade pela gestão dos recursos do Sistema Único de Saúde (SUS) na esfera municipal recairia sobre os respectivos secretários municipais de saúde, conforme disposto no art. 9º, caput e inciso III, da Lei n. 8.080/1990.
46. O prefeito municipal, todavia, pode vir a responder por irregularidades na aplicação desses recursos caso delas participe ativamente. Nessa linha de compreensão, conquanto as normas em referência confiram embasamento à responsabilização dos secretários municipais de saúde por irregularidades na aplicação de recursos do SUS transferidos ao município, não afastam a responsabilidade dos prefeitos.
47. No caso em tela, constatou-se que o Sr. Aloízio de Souza Barros, prefeito de Tracuateua/PA durante a gestão 2013-2016, geriu diretamente uma parte dos recursos do FNS, reconhecendo e autorizando o pagamento de despesas contestadas em auditoria, especificamente as quais trataram da aquisição de combustível entre março e abril de 2013. Nesse sentido, verificou-se que ele reconheceu a despesa (liquidação) e ordenou o pagamento de R$ 53.512,81 do montante apurado pelo Denasus para aquisições de combustível (peça 22, p. 29, 34, 39 e 44) , em que pese os empenhos que deram origem a essas tenham, em sua maior parte, sido realizados anteriormente pela secretária municipal de saúde à época.
48. Cabe destacar que, ao gerir os recursos repassados pelo FNS, liquidando, reconhecendo e ordenando pessoalmente as referidas despesas, o papel do Sr. Aloízio se elevou de importância, pois ele assumiu para si a responsabilidade de demonstrar que sua decisão de efetuar esses pagamentos foi subsidiada por análises, pareceres, relatórios, ou outros documentos, que atestassem o bom e correto uso dos recursos públicos (arts. 70, parágrafo único, da Constituição Federal, 93 do Decreto-Lei nº 200/1967 e 66 e 145 do Decreto nº 93.872/1986) . 
49. Nessa seara, entende-se que o responsável poderia até mesmo afastar, parcial ou totalmente, o débito que lhe é atribuído caso demonstrasse que os atos que o levaram a autorizar os pagamentos foram motivados por documentos ou evidências suficientes que o levassem a concluir pela correta utilização dos recursos arguidos.
50. Contudo, nenhum documento nesse sentido foi apresentado em suas alegações de defesa, dessa forma não há como afastar a ocorrência da irregularidade ou a responsabilidade do ex-prefeito pelo acometimento da mesma.
51. Por isso propõe-se que o Tribunal rejeite as alegações apresentadas.
b)	 informa que o responsável iniciou sua gestão somente em janeiro de 2013 sob a égide de Decreto Emergencial (peça 92) , posto que não houve transição de governo nem a disponibilização de informações referente às contas públicas, estrutura funcional da administração pública, ações, projetos e programas de governo (peça 91, p. 3) . Alega que recebeu a gestão 'com hospital fechado, unidades de saúde sem materiais, equipamentos e medicamentos, salários de servidores atrasados, obras inacabadas e ambulâncias municipal parada por falta de pagamento', e que nesse período o serviço de atendimento móvel de urgência e emergência - SAMU era o único serviço que prestava apoio à população, visto que os atendimentos estavam sendo realizados em outros municípios (peça 91, p. 3-4) .
52. Posiciona-se pela rejeição dessas alegações.
53. Ressalte-se que nenhum documento foi acostado às alegações de defesa do ex-prefeito demonstrando que as quantidades adquiridas de combustível foram destinadas a ações e serviços de saúde. Dessa forma não há como afastar a ocorrência da irregularidade.
c)	 afirma que o relatório não faz menção a qualquer comprovação de dolo, dano, má-fé, enriquecimento ilícito ou qualquer espécie de conduta ilícita praticada como ex-prefeito (peça 91, p. 3 e 6) . Considerando a conjuntura caótica em que recebeu o município durante o início da sua gestão, entende que somente poderia ser responsabilizado se restasse demonstrado que ele cometeu ação ou omissão dolosa, com a presença justificada da deslealdade, desonestidade ou ausência de caráter, que pudesse gerar o enriquecimento ilícito ou lesão ao patrimônio público (peça 91, p. 4) . Como não restou comprovado qualquer ação de dolo ou má-fé no caso presente, não há como atribuir-lhe a responsabilidade pela suposta irregularidade (peça 91, p. 5) . Reafirma que não houve dolo ou dano, defendendo que os serviços contratados foram efetivamente prestados, a preço justo e de acordo com o praticado no mercado, não causando qualquer prejuízo ao erário público (peça 91, p. 6) . Alega que a imputação de prejuízo ao erário deve ser realizada de forma motivada, apontando com precisão o suposto dano, justificado mediante a adoção de critérios objetivos, sob pena de violação ao devido processo legal (peça 91, p. 6) .
54. Posiciona-se pela rejeição dessas alegações.
55. Ressalte-se que a apuração de responsabilidade do ex-prefeito, gestor dos recursos arguidos, não se vincula à indicação de conduta dolosa ou à demonstração de ocorrência de efetivo dano, já que os normativos regentes (arts. 70, parágrafo único, da Constituição Federal, 93 do Decreto-Lei nº 200/1967 e 66 e 145 do Decreto nº 93.872/1986) lhe obrigam a comprovar a boa e regular aplicação dos recursos por ele geridos, sendo que a omissão ou negligência no cumprimento dessa obrigação induz à presunção de culpa e, portanto, o dever de ressarcir o erário.
56. Cumpre destacar, ainda, que não foram identificadas a ocorrência de violação do devido processo legal, do contraditório ou da ampla defesa no âmbito deste processo, sendo que o chamamento do responsável aos autos visou garantir justamente o exercício desses direitos e que a citação que lhe fora dirigida caracterizou adequadamente a ocorrência do dano e a sua responsabilidade pelo mesmo (peças 31 e 91) . 
57. Ademais, como nenhum documento foi apresentado no processo ou nas alegações de defesa do ex-prefeito demonstrando que as quantidades adquiridas de combustível foram destinadas a ações e serviços de saúde, considera-se que não há como afastar a ocorrência do dano apontado.
58. Por isso propõe-se que o Tribunal rejeite as alegações apresentadas.
CONCLUSÃO
59. Em face da análise promovida na seção 'Exame Técnico', entende-se que o Tribunal deve considerar revel o Sr. Aguinaldo Luiz dos Reis Silva, ex-secretário municipal de saúde de Tracuateua/PA, dando prosseguimento ao processo, nos termos do art. 12, § 3°, da Lei nº 8443/1992.
60. Ademais, propõem-se ao Tribunal acolher as alegações de defesa apresentadas pela Sra. Wanessa Ferreira da Costa, ex-secretária municipal de saúde de Tracuateua/PA, tornando insubsistente a ocorrência de dano no valor histórico de R$ 32.085,00 (referente a constatação de não prestação de serviços de saúde por profissionais que compunham a equipe ESF da unidade de saúde de Santa Maria entre janeiro e março de 2013) , e, por consequência, julgar as contas da ex-gestora regulares com ressalva.
61. Por outro lado, propõe-se rejeitar a alegações de defesa apresentadas pelo Sr. Aloízio de Souza Barros, prefeito de Tracuateua/PA durante a gestão 2013-2016, uma vez que não foram suficientes para sanear as irregularidades a ele atribuídas.
62. Tendo em vista que não constam dos autos elementos que permitam reconhecer a boa-fé dos Srs. Aguinaldo Luiz dos Reis Silva e Aloízio de Souza Barros, sugere-se que suas contas sejam julgadas irregulares, nos termos do art. 202, § 6º, do RI/TCU, com a imputação do débito atualizado monetariamente e acrescido de juros de mora, nos termos do art. 202, §1º do RI/TCU, descontado o valor já recolhido, com a aplicação da multa prevista no art. 57 da Lei 8.443/1992.
63. Faz-se necessário rememorar que as irregularidades aqui tratadas se referem a pagamentos efetuados entre os exercícios de 2012 e 2013. Ou seja, não se completou um prazo igual ou superior a dez anos contado a partir da ocorrência dessas irregularidades até a emissão do pronunciamento da Secex-TCE pela citação dos responsáveis, em 21/2/2019 (peça 33) , não se consumando a prescrição da pretensão punitiva no âmbito do TCU (Acórdão 1441/2016-TCU-Plenário) .
PROPOSTA DE ENCAMINHAMENTO
64. Diante do exposto, submetemos os autos à consideração superior, propondo ao Tribunal:
a) considerar revel o Sr. Aguinaldo Luiz dos Reis Silva (CPF XXX.337.912-XX) , nos termos do art. 12, § 3º, da Lei nº 8.443/1992;
b) acolher as alegações de defesa apresentadas pela Sra. Wanessa Ferreira da Costa (CPF XXX.189.902-XX) , julgando regulares com ressalva as suas contas e dando-lhe quitação;
c) rejeitar as alegações de defesa do Sr. Aluízio de Souza Barros (CPF XXX.819.422-XX) ;
d) com fundamento nos arts. 1º, inciso I, 16, inciso III, alíneas 'b' e 'c', e § 2º da Lei 8.443/1992 c/c os arts. 19 e 23, inciso III, da mesma Lei, e com arts. 1º, inciso I, 209, incisos II e III, e § 5º, 210 e 214, inciso III, do Regimento Interno, julgar irregulares as contas dos Srs. Aguinaldo Luiz dos Reis Silva (CPF XXX.337.912-XX) e Aluízio de Souza Barros (CPF XXX.819.422-XX) , e condená-los ao pagamento das quantias a seguir especificadas, com a fixação do prazo de quinze dias, a contar das notificações, para comprovarem, perante o Tribunal (art. 214, inciso III, alínea 'a', do Regimento Interno) , o recolhimento das dívidas aos cofres do Fundo Nacional de Saúde, atualizadas monetariamente e acrescidas dos juros de mora, calculados a partir das datas discriminadas, até a data dos recolhimentos, na forma prevista na legislação em vigor, abatendo-se, na oportunidade, os valores já ressarcidos.
	d.1) Sr. Aguinaldo Luiz dos Reis Silva (CPF XXX.337.912-XX) , na condição de secretário municipal de saúde de Tracuateua/PA no período de 5/4 até 31/12/2012:
	DATA DA OCORRÊNCIA 
	VALOR ORIGINAL (R$) 

	18/05/2012
	21.390,00

	15/06/2012
	21.390,00

	18/07/2012
	32.085,00

	17/08/2012
	32.085,00

	14/09/2012
	10.695,00

	21/09/2012
	3.173,00

	18/10/2012
	21.390,00

	23/10/2012
	23.212,36

	24/10/2012
	8.845,33

	20/11/2012
	5.250,00

	23/11/2012
	5.507,62

	28/11/2012
	5.601,40

	04/12/2012
	6.030,60

	13/12/2012
	5.616,00

	24/12/2012
	52.050,76

	27/12/2012
	5.580,80

		(Valor atualizado com juros: R$ 439.015,56; Data: 03/03/2020) 
	d.2) Sr. Aluízio de Souza Barros (CPF XXX.819.422-XX) , na condição de prefeito de Tracuateua/PA durante a gestão 2013:
	DATA DA OCORRÊNCIA 
	VALOR ORIGINAL (R$) 

	14/03/2013
	2.918,16

	28/03/2013
	24.563,00

	17/04/2013
	11.031,65

	30/04/2013
	15.000,00

		(Valor atualizado com juros: R$ 88.473,61; Data: 03/03/2020) 
e) aplicar aos Srs. Aguinaldo Luiz dos Reis Silva (CPF XXX.337.912-XX) e Aluízio de Souza Barros (CPF XXX.819.422-XX) , individualmente, a multa prevista no art. 57 da Lei 8.443/1992 c/c o art. 267 do Regimento Interno, fixando-lhes o prazo de 15 (quinze) dias, a contar das notificações, para comprovarem, perante o Tribunal (art. 214, inciso III, alínea 'a', do Regimento Interno) , o recolhimento das dívidas aos cofres do Tesouro Nacional, atualizadas monetariamente desde a data do acórdão até a dos efetivos recolhimentos, se forem pagas após o vencimento, na forma da legislação em vigor;
f) autorizar, desde logo, a cobrança judicial das dívidas, caso não atendidas as notificações, nos termos do art. 28, inciso II, da Lei 8.443/1992;
g) remeter cópia da presente deliberação ao Procurador Chefe da Procuradoria Regional da República no Estado do Pará, para adoção das providências cabíveis, nos termos do § 3º do art. 16 da Lei 8.443/1992, e ao Fundo Nacional de Saúde, para ciência."
2.	O Ministério Público/TCU, neste feito representado pelo Procurador Marinus Eduardo De Vries Marsico, manifestou-se de acordo com essas proposições (peça 119) .
	É o relatório.

Luiz Sérgio Pinheiro Filho (12.948/OAB-PA) e outros, representando Aluizio de Souza Barros.

Procurador Marinus Eduardo De Vries Marsico.

TOMADA DE CONTAS ESPECIAL. RECURSOS DO SUS. IMPUGNAÇÃO DE DESPESAS PELA AUDITORIA DO DENASUS. CITAÇÃO SOLIDÁRIA. ACOLHIMENTO DAS ALEGAÇÕES DE DEFESA DE UM DOS SECRETÁRIOS MUNICIPAIS CITADOS. CONTAS REGULARES COM RESSALVA. REVELIA DE OUTRO. REJEIÇÃO DAS ALEGAÇÕES DE DEFESA PRODUZIDAS PELO EX-PREFEITO. CONTAS IRREGULARES COM DÉBITO E MULTA.

TOMADA DE CONTAS ESPECIAL (TCE)

Secretaria de Controle Externo de Tomada de Contas Especial (SecexTCE).

Em exame tomada de contas especial instaurada pelo Fundo Nacional de Saúde (FNS) em razão da impugnação parcial das despesas realizadas com os recursos do Sistema Único de Saúde (SUS) , transferidos ao Município de Tracuateua/PA na modalidade fundo a fundo, entre o 2º quadrimestre de 2012 ao 1º quadrimestre de 2013, conforme as conclusões constantes de relatório de auditoria do Departamento Nacional de Auditoria do SUS (Denasus) .
No âmbito deste Tribunal, após exame da documentação, concluiu a unidade instrutiva pela citação de três responsáveis em face do dano apontado na fase interna da tomada de contas especial.
Ao primeiro deles, Sr. Aguinaldo Luiz dos Reis Silva, Secretário Municipal de Saúde de Tracuateua/PA no período de 5/4 até 31/12/2012, imputou-se (i) a realização de pagamentos, com recursos repassados pelo FNS a profissionais de equipes da Estratégia Saúde da Família (ESF) que deixaram de prestar atendimentos médicos por períodos superiores a 60 dias, durante o intervalo de abril a dezembro de 2012, conforme evidenciado na constatação nº 278871 do Relatório de Auditoria nº 13582 do Denasus;  (ii) a realização de pagamentos, com recursos repassados pelo FNS, de exames de ultrassonografia, de laboratórios e serviços médicos especializados, durante o 3º quadrimestre de 2012, sem a comprovação de realização e da pertinência dessas despesas, conforme evidenciado na constatação nº 277050 do Relatório de Auditoria nº 13582 do Denasus; e (iii) a aquisição de combustível entre setembro e dezembro de 2012, com recursos repassados pelo FNS ao município de Tracuateua/PA, sem demonstração de que as quantidades adquiridas se destinaram a ações e serviços de saúde, conforme evidenciado na constatação nº 277099 do Relatório de Auditoria nº 13582. Os valores corresponderam ao total original de R$ 259.902,87, em suas respectivas datas de ocorrência.
Ao segundo, o Sr. Aluízio de Souza Barros, Prefeito de Tracuateua/PA durante a gestão 2013-2016, foi imputada a irregularidade atinente à aquisição de combustível entre janeiro e abril de 2013, com recursos repassados pelo FNS, sem demonstração de que as quantidades adquiridas se destinaram a ações e serviços de saúde, conforme evidenciado na constatação nº 275979 do Relatório de Auditoria nº 13582, em montantes que totalizaram de R$ 53.512,81, nas suas respectivas datas de ocorrência. No referido relatório de auditoria consta que os pagamentos foram realizados sem a comprovação das quantidades fornecidas, das guias de autorização ou requisição para abastecimento e identificação dos respectivos veículos abastecidos (peça 6) . 
Por último, promoveu-se a citação da Sra. Wanessa Ferreira da Costa, Secretária Municipal de Saúde de Tracuateua/PA no período de 1º/1 até 20/5/2013, em razão da realização de pagamentos, com recursos repassados pelo FNS, a profissionais de equipes da Estratégia Saúde da Família (ESF) que deixaram de prestar atendimentos médicos por períodos superiores a 60 dias, durante o intervalo de janeiro a março de 2013, conforme evidenciado na constatação nº 278871 do Relatório de Auditoria nº 13582 do Denasus, no montante original total de R$ 32.085,00. 
Consoante exposto no relatório precedente, o ex-Secretário Municipal de Saúde, Sr. Aguinaldo Luiz dos Reis Silva, não compareceu aos autos para produção de suas alegações de defesa ou recolhimento do débito imputado, tornando-se revel, nos termos do art. 12, § 3º, da Lei 8.443/1992, razão pela qual, na ausência de elementos nos autos capazes de afastar o dano ou a responsabilidade desse, propôs-se o julgamento pela irregularidade de suas contas, com condenação ao débito que lhe foi imputado, e aplicação de multa proporcional.
Com relação à Sra. Wanessa Ferreira da Costa, também ex-Secretária Municipal de Saúde, a unidade técnica opinou que deveriam ser acolhidas as suas alegações de defesa quanto à comprovação da prestação dos serviços de saúde pelos profissionais contratados no período de sua gestão, de maneira que alvitrou o julgamento pela regularidade com ressalva das contas e quitação.
Já quanto ao ex-Prefeito, Sr. Aluízio de Souza Barros, entendeu a unidade instrutiva que os argumentos por ele oferecidos não se mostraram suficientes para o afastamento do dano e de sua responsabilidade, no tocante à aquisição de combustíveis com recursos do SUS, de forma que também propôs o julgamento pela irregularidade das contas, com condenação em débito e aplicação de multa proporcional.
Esses encaminhamentos foram endossados pelo representante do Ministério Público, consoante exposto no relatório precedente.
Face o exposto na instrução da SecexTCE, acolho as análises e proposições consignadas nos pareceres uniformes. 
No que tange ao ex-prefeito, aduziu o responsável que a suposta irregularidade não poderia lhe ser atribuída em face do princípio da descentralização administrativa, posto que o município disporia de servidores que teriam atribuição de tratar de áreas específicas, tais como saúde e educação, bem como que não era responsabilidade do prefeito cuidar de requisições e abastecimentos de veículos, visto que isso se trata de esfera de atuação administrativa decorrente de atos executórios não inseridos na vasta competência do gestor municipal. 
Conquanto o art. 9º, inciso III, da Lei 8.080/1990, disponha que é competência do secretário municipal de saúde a gestão do Sistema Único de Saúde (SUS) na esfera municipal, e em que pese essas alegações trazidas pelo responsável, entendo que restou claro, da documentação, sua responsabilidade pelos pagamentos efetuados sem as comprovações necessárias, requeridas pela auditoria do Denasus.
Consoante observado pela SecexTCE, o ex-prefeito "geriu diretamente uma parte dos recursos do FNS, reconhecendo e autorizando o pagamento de despesas contestadas em auditoria, especificamente as quais trataram da aquisição de combustível entre março e abril de 2013. Nesse sentido, verificou-se que ele reconheceu a despesa (liquidação) e ordenou o pagamento de R$ 53.512,81 do montante apurado pelo Denasus para aquisições de combustível (peça 22, p. 29, 34, 39 e 44) , em que pese os empenhos que deram origem a essas tenham, em sua maior parte, sido realizados anteriormente pela secretária municipal de saúde à época". E "ao gerir os recursos repassados pelo FNS, liquidando, reconhecendo e ordenando pessoalmente as referidas despesas, o papel do Sr. Aloízio se elevou de importância, pois ele assumiu para si a responsabilidade de demonstrar que sua decisão de efetuar esses pagamentos foi subsidiada por análises, pareceres, relatórios, ou outros documentos, que atestassem o bom e correto uso dos recursos públicos (arts. 70, parágrafo único, da Constituição Federal, 93 do Decreto-Lei nº 200/1967 e 66 e 145 do Decreto nº 93.872/1986) ."  (destaque no original) .
Bastaria a esse gestor trazer aos autos, juntamente com suas alegações de defesa, a comprovação das quantidades fornecidas, das guias de autorização ou requisição para abastecimento e identificação dos respectivos veículos abastecidos, requeridas para a liquidação e o pagamento das despesas impugnadas, apontados como faltantes pela equipe de auditoria do Denasus, para elidir a irregularidade que lhe fora imputada. Como não o fez, entendo que suas alegações de defesa não possam ser acolhidas para o fim de afastamento da irregularidade e do débito imputado, e tampouco para o afastamento de sua responsabilidade, uma vez que efetivamente consta que o signatário daqueles documentos indicados para realização da despesa foi o ex-prefeito e não a secretária municipal.
	Dessarte, acolhendo os pareceres uniformes da unidade técnica e do Ministério Público/TCU, manifesto-me por que o Tribunal aprove o acórdão que ora submeto à deliberação deste Colegiado.
TCU, Sala das Sessões Ministro Luciano Brandão Alves de Souza, em 10 de novembro de 2020.
AUGUSTO SHERMAN CAVALCANTI 
Relator